臺灣臺南地方法院民事判決
110年度訴字第656號
原      告  徐稜惇
訴訟代理人  郭俊銘律師
被      告  趙晉東

上列當事人間請求給付借款事件，本院於民國110年11月18日言
詞辯論終結，判決如下：
    主  　　文
原告之訴及假執行之聲請均駁回。
訴訟費用新臺幣壹萬壹仟捌佰玖拾元由原告負擔。
    事實及理由
一、原告起訴主張：
（一）被告因亟需資金周轉，故原告於民國104年3月25日、104
      年5月26日分別交付借款新臺幣（下同）30萬元、80萬元
      ，合計110萬元（以下簡稱系爭110萬元）予被告；被告並
      不否認收受系爭110萬元之事實，且被告於臺灣臺南地方
      檢察署106年度偵字第4434號、臺灣高等法院臺南分院107
      年度上聲議字第725號（以下簡稱系爭詐欺案件）警詢時
      自承兩造間為消費借貸法律關係，並承諾一定返還原告，
      則依最高法院104年度台上字第1191號民事判決意旨，被
      告於系爭詐欺案件中之警詢及偵訊時之供述及答辯，既經
      原告予以援引，且與事實相符，足認兩造間之金錢往來屬
      消費借貸法律關係，是原告依消費借貸法律關係，請求被
      告返還系爭110萬元，自屬有據。
（二）退步言，倘被告否認消費借貸法律關係，被告就其無法律
      上原因所受領之30萬元、80萬元二筆款項（即系爭110萬
      元），原告亦以不當得利法律關係為備位請求權基礎，請
      求被告返還30萬元、80萬元，共計110萬元（即系爭110萬
      元）。
（三）原告就交付被告系爭110萬元乙節，業已舉證以實其說，
      且被告並不否認，倘被告否認其與原告間有消費借貸之法
      律關係，則依最高法院87年度台上字第730號民事裁判要
      旨，足認原告就被告收受系爭110萬元並無法律上之原因
      ，已有相當之證明，反之，應由被告就其所辯負舉證責任
      ，始能免責，然被告迄未舉證以實其說，僅空言辯稱原告
      係投資云云，要無可採。
（四）聲明：
　　⒈被告應給付原告110萬元，及自聲請支付命令狀送達翌日起
      至清償日止，按週年利率百分之5計算之利息。
　　⒉訴訟費用由被告負擔。
　　⒊願供擔保，請准宣告假執行。
二、被告抗辯：
（一）原告早於105年間就系爭110萬元交付乙事，對被告提出詐
      欺告訴，依原告之告訴意旨可知，原告交付系爭110萬元
      時，並非本於金錢借貸意思表示合致為金錢交付，應係本
      於投資生意始為金錢交付。嗣被告因故欲終止兩造男女關
      係，惟原告又頻頻以電話催討投資金額，被告為彌息原告
      不斷之電話催討，始以自己經營之公司為發票人開立面額
      880萬元之支票乙紙，欲以此支票對外借貸現金週轉，並
      告知原告若借得現金，定先償還其110萬元（即系爭110萬
      元），惟被告終未能以票據支借到現金。
（二）原告就兩造間就系爭110萬元有借貸契約一節，並未提出
      任何證據證明。實則，兩造間就系爭110萬元交付時，並
      非本於借貸契約意思表示下為交付。且被告確實在104年4
      月及5月交付投資當鋪之收益共12,000元予原告收執，亦
      為原告所自認，益可證明兩造間非有消費借貸之合意。
（三）被告未曾在系爭詐欺案件偵查時自承兩造間之金錢往來為
      消費借貸關係，被告均一再說明被告執原告交付之系爭11
      0萬元，連同自己之40萬元，共150萬元，在臺南市中華路
      冠宙資產顧問公司透過小張投資該集團「紅利貴賓廳」專
      案。嗣該冠宙集團於104年9月遭檢調查辦違法吸金19億元
      ，共有700人受害。
（三）原告另主張被告因此受有110萬元之不當得利，請求被告
      返還所受利益110萬元（即系爭110萬元）等語，則本件原
      告主張顯係屬給付型之不當得利，應由主張不當得利返還
      請求權人就其金錢交付「無法律上之原因」負舉證責任。
      然原告徒以系爭110萬元如非基於借貸之法律關係，即屬
      無法律上之原因，即該當不當得利要件云云而為主張，並
      未就原告交付金錢予被告係無法律上之原因為任何舉證。
（四）聲明：
　　⒈原告之訴駁回。
　　⒉訴訟費用由原告負擔。
三、得心證之理由：
（一）按當事人主張有利於己之事實者，就其事實有舉證之責任
      ，民事訴訟法第277條前段定有明文。又民事訴訟如係由
      原告主張權利者，應先由原告負舉證之責，若原告先不能
      舉證，以證實自己主張之事實為真實，則被告就其抗辯事
      實即令不能舉證，或其所舉證據尚有疵累，亦應駁回原告
      之請求；請求履行債務之訴，除被告自認原告所主張債權
      發生原因之事實外，應先由原告就其主張此項事實，負舉
      證之責任，必須證明其為真實後，被告於其抗辯事實，始
      應負證明之責任，此為舉證責任分擔之原則（最高法院17
      年上字第917號、43年台上字第377號判決意旨參照）。而
      消費借貸者，於當事人間必本於借貸之意思合致，而有移
      轉金錢或其他代替物之所有權於他方之行為，始得當之。
      是以消費借貸，因交付金錢之原因多端，除有金錢之交付
      外，尚須本於借貸之意思而為交付，方克成立。倘當事人
      主張與他方有消費借貸關係存在者，自應就該借貸意思互
      相表示合致及借款業已交付之事實，均負舉證之責任，其
      僅證明有金錢之交付，未能證明借貸意思表示合致者，仍
      不能認為有該借貸關係存在（最高法院98年度台上字第10
      45號判決意旨參照）。
（二）本件原告前揭主張被告向其貸借系爭110萬元等語，雖提
      出臺灣臺南地方檢察署106年度偵字第4434號不起訴處分
      書及律師函暨收件回執為憑；惟為被告否認，並以前揭情
      詞置辯。經查：
　　⒈被告雖於系爭詐欺案件警詢時就系爭110萬元中之30萬元部
      分均明確陳明係投資關係（見本院卷102-103頁），而就
      系爭110萬元其餘之80萬元雖於警察詢問回答係「借貸關
      係」（見本院卷第104頁）；惟被告於系爭詐欺案件偵查
      中均明確陳明系爭110萬元（含30萬元及80萬元）為投資
      關係。是原告僅以被告在警詢時之一次回答，且僅針對80
      萬元部分，即據以主張系爭110萬元均為借貸關係云云，
      尚難採信。　
　　⒉被告雖自承曾告知原告欲以自己經營之公司為發票人，開
      立面額880萬元之支票對外借貸現金週轉，若借得現金會
      先償還原告110萬元等語；惟被告既不否認取得原告交付
      之系爭110萬元，則無論取得系爭110萬元係何種法律關係
      ，被告均可能因原告之要求而答應償還原告。是原告以此
      主張系爭110萬元為借貸關係云云，亦難採信。
　　⒊況原告於系爭詐欺案件之告訴意旨為【㈠於104年3月25日前
      某日，在臺南市安平區怡平路與建平路口附近「瑪莉洋房
      餐廳」，向告訴人（即原告）佯稱：投資當鋪可膁月息2
      分，且該當鋪係綽號「小保」即吳健保之子吳禹寰所經營
      ，而邀約投資30萬元云云，致告訴人陷於錯誤而於同日晚
      間某時，依被告指示前往臺南市○○區○○路000號「『正大當
      鋪」將現金30萬元交付某真實姓名年籍不詳之男子轉交被
      告。㈡於104年5月26日前某日，向告訴人佯稱：高雄市議
      長邀約伊投資高雄香格里拉酒店，但因伊資金不足，邀約
      告訴人投資80萬元，1年可回本，臺南鴻海酒店前店長也
      在該酒店云云，致告訴人陷於錯誤而於104年5月26日，在
      告訴人位於臺南市○○區○○○街00巷00號住處，交付被告現
      金80萬元】等語，可知原告交付系爭110萬元時，應非係
      基於消費借貸之意思表示而為金錢之交付。　
　　⒋此外，原告復未能舉出其他積極證據證明其係基於與被告
      間所達成之消費借貸合意而支付系爭110萬元，而金錢交
      付之原因很多，雖可能是借款，但亦可能是買賣、贈與、
      投資、代墊等各種原因。是被告雖收受原告交付之系爭11
      0萬元，但原告既不能證明係借貸關係，自應認原告主張
      與被告間存在系爭110萬元款項之消費借貸關係云云，不
      足採信。
　　⒌從而，原告依消費借貸關係，請求被告返還系爭110萬元，
      核屬無據。　
（三）又按主張不當得利請求權存在之當事人，對於不當得利請
      求權之成立，應負舉證責任，即應證明他方係無法律上之
      原因而受利益，致其受有損害。如受利益人係因給付而得
      利時，所謂無法律上之原因，係指給付欠缺給付之目的。
      故主張該項不當得利請求權存在之當事人，應舉證證明該
      給付欠缺給付之目的（最高法院103年度台上字第2198號
      民事裁判意旨參照）。經查：
　　⒈原告係於104年3月25日、同年5月26日交付被告現金30萬元
      、80萬元（即系爭110萬元），即被告係因原告之給付行
      為，而受有系爭110萬元之利益，揆諸前揭說明，原告對
      其主張被告受有系爭110萬元之利益係欠缺給付之目的乙
      節，自應負舉證責任。
　　⒉原告主張系爭110萬元係借貸關係，並不足採，已如前述。
      而原告雖否認交付系爭110萬元係投資關係，但卻未明確
      陳明並舉證證明給付系爭110萬元予被告係欠缺給付之目
      的。
　　⒊綜上，原告既未應舉證證明給付被告之系爭110萬元欠缺給
      付之目的，則原告依不當得利之法律關係，請求被告返還
      系爭110萬元，自屬無據。
四、綜上所述，原告依據消費借貸及不當得利之法律關係，請求
    被告給付110萬元，及自支付命令聲請狀繕本送達被告翌日
    起至清償日止，按週年利率百分之5計算之利息，為無理由
    ，不應准許。
五、本件事證已臻明確，兩造其餘攻擊防禦方法及本院未經援用
    之證據，經審酌後，核與本件之結論不生影響，爰不一一贅
    述，附此敘明。
六、按訴訟費用，由敗訴之當事人負擔；又法院為終局判決時，
    應依職權為訴訟費用之裁判；民事訴訟法第78條及第87條第
    1項分別定有明文。經核本件訴訟費用額為11,890元（即第
    一審裁判費），而原告之請求為無理由，爰依上開規定確定
    原告應負擔之訴訟費用如主文第2項所示。
七、本件原告之訴，既經駁回，其假執行之聲請，即失所附麗，
    應併予駁回。
八、據上論結，本件原告之訴為無理由，依民事訴訟法第78條、
    第87條第1項，判決如主文。
中　　華　　民　　國　　110 　年　　12　　月　　2 　　日
                        臺灣臺南地方法院民事第二庭
                              法  官  王 獻 楠
上為正本係照原本作成。
如不服本判決，應於送達後20日內，向本院提出上訴狀並表明上
訴理由，如於本判決宣示後送達前提起上訴者，應於判決送達後
20日內補提上訴理由書（須附繕本），如委任律師提起上訴者，
應一併繳納上訴審裁判費。
中　　華　　民　　國　　110 　年　　12　　月　　2 　　日
                              書記官  蕭 雅 文